【裁判字號】    94,國,16
【裁判日期】    951214
【裁判案由】    國家賠償
【裁判全文】
臺灣臺北地方法院民事判決                94年度國字第16號
原      告  乙○○
訴訟代理人  李夏菁律師
被      告  台北市立聯合醫院
法定代理人  張珩
訴訟代理人  何春源律師
被      告  台北市政府衛生局
法定代理人  甲○○
訴訟代理人  丁○○
            丙○○
上列當事人間請求國家賠償事件，本院於民國九十五年十二月二
十一日辯論終結，判決如下：
    主    文
原告之訴及其假執行之聲請均駁回。
訴訟費用由原告負擔。
    事實及理由
一、原告起訴主張：
（一）原告之子張竣傑前經鑑定為中度精神障礙，經台北市政府
      社會局准予托育養護補助而居住於被告台北市政府衛生局
      （下稱北市衛生局）轄下之台北市私立大同康復之家（下
      稱大同康復之家），並經轉介於日間至台北市立療養院即
      改制後之被告台北市立聯合醫院（下稱北市聯合醫院）內
      之心湖職能工作坊（下稱心湖工作坊）實習技能上課。於
      民國93年10月25日因納坦颱風來襲而停止上班上課，翌日
      即同年月26日風勢雨勢仍大，且戶外狀況不佳，詎大同康
      復之家及其負責人沈素霞卻未盡其照顧注義之義務，使張
      竣傑自行前往心湖工作坊接受實習課程。而張竣傑於心湖
      工作坊中，復因該工作坊之負責人及黃佩珊老師亦未盡其
      應盡之照護、注意等義務，致張竣傑自高處墜落不幸身亡
      ，是其等對張竣傑之死亡均有過失，而心湖工作坊為被告
      北市聯合醫院轄下之單位，故被告北市聯合醫院應就心湖
      工作坊人員之過失負國家賠償責任。另依精神衛生法施行
      細則第21條第3項及身心障礙福利服務機構設施及人員配
      置標準第2條規定，心湖工作坊應當具備足以提供受照顧
      之個案安全、衛生、合適之環境及設備，但該工作坊未能
      有效監督、照管學員，亦無任何設置門禁、電梯監控系統
      及管理進入頂樓區域等預防措施或防範設施，而遽任由學
      員任意進入大樓頂樓，且頂樓亦無任何防護措施，致使病
      患張竣傑發生上開意外，以心湖工作坊所收容之精神病患
      人數復高達百人，其設施上更應較一般機關單位注意安全
      ，依國家賠償法第3條規定，若公共設施之設置或管理有
      欠缺，並因此欠缺致人民受有損害，管理或設置機關即應
      負損害賠償責任，非以管理或設置機關有過失為必要，是
      心湖工作坊之設置有缺失，則管理機關即被告北市聯合醫
      院不論有無過失，仍應依國家賠償法第2條第2項及第3條
      規定，國家賠償法第2條第2項及第3條規定，對原告負損
      害賠償責任。
（二）再者，大同康復之家屬於被告北市衛生局轄下委託托育養
      護單位，本件事發當日戶外狀況不佳，風勢雨勢仍大，縱
      使當日政府規定要上班上課，但張竣傑本無義務前往心湖
      坊，加以對於精神病患而言，此外在環境之驟變極易促使
      發病，大同康復之家及其負責人沈素霞卻強令張竣傑自行
      前往職能工作坊，亦未監督張竣傑吃葯及吃早餐，張竣傑
      在過世之93年10月26日當天前復已連續五日無藥可吃，致
      張竣傑自高樓墜落不幸身亡，甚至該機構對張竣傑何時墜
      樓亦無所悉，所為顯然不當，且該機構又未依規定記載張
      竣傑在該處期間之活動及治療記錄，其照顧顯有疏失。是
      依國家賠償法第2條第2項、第4條規定，被告北市衛生局
      亦應就大同康復之家之上開過失負損害賠償責任。
（三）原告乙○○所請求損害賠償之內容包括：1.精神慰撫金部
      分，因原告為單親母親，與獨子張竣傑相依為命近三十年
      ，將之扶養成人，共同經歷人生之點點滴滴，母子二人相
      依為命，情感上互為寄託，原告亦有生活之動力及目標，
      經受此獨子遽逝之打擊，頓失所依，迄今仍未稍有平復，
      原告每思及此愛子已不在人世及當日身亡之種種輒不能自
      己，均要藉藥物方得入眠，今經醫師診斷患有憂鬱症，必
      須長期治療，此等白髮人送黑髮人之傷痛，其精神上損害
      實筆墨難以描述，爰謹請求精神慰撫金5,600,000元。2.
      受扶養請求權部分，由原告獨子張竣傑前經介紹至職能工
      作坊實習技能，顯見在醫師評估下張竣傑仍有工作能力，
      而張竣傑對原告乙○○負有扶養義務，張竣傑為64年出生
      ，故計算其自94年起即張竣傑三十歲至六十五歲間得對原
      告所負擔之扶養費，以每月1萬元計算，共三十六年，即
      有432萬元，縱以稅務機關所定之親屬寬減額目前每位尊
      親屬為71,000元計之，至少亦應有2,556,000元。3.喪葬
      費部分，原告支出葬儀費用為25,000元、道士誦經超渡費
      20,000，及祭拜、紙錢、蠟燭、香環、花籃、靈堂佈置及
      往來車費等費用約共70,000元（此部分台北政府已補助
      23,000元）。是原告所受損害雖如上所述（5,600,000+4,
      320,000+50,000元），且原告前已向被告機關提出賠償請
      求，但被告機關並未依規定協議，爰先就所得請求之賠償
      金額全部，僅請求其中5,600,000元。並聲明：被告應連
      帶給付原告新台幣（下同）5,600, 000元，及自起訴狀繕
      本送達翌日起至清償日止依周年利率百分之五計算之利息
      ，並陳明願供擔保，請准為假執行宣告。
（四）對被告抗辯之陳述：
  １、心湖工作坊對於個案之進出均無管制而採放任方式，由被
      告北市衛生局所提供之張竣傑醫囑單，醫師既指明張竣傑
      有「妄想、幻想」之病症，被告等機構照顧張竣傑此種病
      患本應隨時加以注意，卻在無人查察時使張竣傑自高處墜
      樓，並未有效地照應管理病患，應有過失；甚且，依被告
      北市聯合醫院所呈張竣傑職能治療活動記錄，對張竣傑之
      記錄甚少，記錄復僅到93年10月12日，其中93年9月29日
      及93年10月13日至26日復無相關紀錄，有反精神衛生機構
      設置管理及獎勵辦法第17條規定應為詳實完整紀錄之規定
      ，依民法第184條規定，被告北市聯合醫院亦有違反保護
      他人法律之侵權行為，自應對原告負損害賠償之責。
  ２、被告北市聯合醫院非僅就相關設備符合消防安全即已足，
      以被告北市聯合醫院自承該工作坊所在康樂大樓是一開放
      的大樓，不可能禁止病患進出，更凸顯被告未就專業部分
      盡其應有之考量而設置於其可控管之處，反將病患置於此
      等危險其無法控制之環境，且由被告北市聯合醫院事後加
      強設施之行為，更足證被告於本件事發當時確未依法設置
      必要措施，其設置確有欠缺。
  ３、被告北市聯合醫院意圖以被害人張竣傑係自殺而脫免其責
      任，但由該醫院所提出之醫囑轉介單及被告北市衛生局提
      出之轉介單上均明載張竣傑有「幻聽、妄想」，及張竣傑
      並未留有任何遺書，或是向被告表示厭世之意，均難認係
      自殺，甚至被告既稱張竣傑病情獲穩定控制後才被轉介至
      被告之機構，卻反而在接受被告等機構之治療後轉而產生
      自殺的念頭，可見張竣傑確未受到妥適照料。
  ４、被告北市衛生局辯稱並未授權委託私立大同康復之家辦理
      精神病患照顧事宜，但依台北市政府公告載有「六、本府
      將下列業務委任本府衛生局，以該局名義執行之：......
      （十二）精神衛生法中有關本府權限事項」，可見被告北
      市衛生局就精神衛生法中有關之事項係受台北市政府授權
      而處理，有關本件相關精神病患之照顧及復健機構成立等
      事宜，依法均已授權由被告北市衛生局執行，被告台北市
      衛生局係依法執行公務之機關，而身心障礙者保護法第58
      條又規定各級政府應按需要自行或結合民間資源，設立身
      身心障礙福利機構、身心障礙庇護工場、身心障礙收容及
      養護機構等，本件被害人張竣傑既係經台北市政府之身心
      障礙托育養護方案而得以進入大同康復之家接受治療，屬
      於被告北市衛生局監督主管、轉介之案例，足見被害人張
      竣傑係因台北市政府所提供之給付、服務、救濟、照顧之
      人員，大同康復之家就此當係受委託而行使公權力之機構
      ，則大同康復之家又係由衛生局所核准設置，屬於被告北
      市衛生局所委託之照顧養護單位，大同康復之家即係為被
      告北市衛生局執行職務，屬於受委託執行之單位，應視同
      委託機關及衛生局之公務員，被告北市衛生局自應就上開
      過失負損害賠償責任。
二、被告北市聯合醫院係以：
  １、依精神衛生法第29條規定：「精神醫療機構、精神復健機
      構非為醫療、復健之目的或防範緊急暴力意外事件，不得
      拘禁病人、拘束其身體或剝奪其行動自由」，原告之子張
      竣傑雖為精神有障礙，但己獲得隱定之控制，而能自行到
      心湖工作坊接受生活之安排及工作之復健，無需家人陪同
      ，更不能拘束其行動自由。
  ２、心湖工作坊位置所在之康樂大樓為一開放空間，有三部電
      梯及三部公共樓梯直通七樓，第一、二樓為頂好超市，第
      三樓為心湖工作坊，第四樓為內湖警察分局警備隊及環保
      局東湖分隊，第五樓為內湖警察分局警備隊宿舍，第六樓
      為內湖警察分局警備隊宿舍及民眾活動中心，第七樓為內
      湖警察分局警備隊柔道練習場及里民活動中心，頂樓為活
      動空間，四周有高1.58公尺高之圍牆，被告北市聯合醫院
      之松德院區，對於公物之設置及管理均依建築法及消防法
      之規定為準，每年定期檢修，對該大樓之設置管理維護並
      無過失。
  ３、事發當日學員張竣傑係自行於上午9時14分到心湖工作坊
      ，其可自由選擇及參與心湖工作坊所提供之復健訓練服務
      ，心湖工作坊雖鼓勵學員活動，但不強制要求參與，因當
      日張竣傑並未主動參與，僅在稍作休息後，約於9時40 分
      對工作人員稱未吃早餐，須外出進食，工作人員考量生理
      需求及為提升學習效果，又未限制學員外出之權利，故而
      同意其外出，且上午10時10分至10時30分本為學員休息時
      間而可自由外出，張竣傑於休息時間未回到心湖工作坊內
      出現亦屬合理，該工作坊在管理及照顧上並無過失。
  ４、依檢察官所開立之死亡證明書，認為張竣傑為「自殺」，
      此為張竣傑自主性之自殺行為，本件應係張竣傑自行爬上
      高1.58公尺之高牆而跳樓自殺，原告於請求國家賠償之協
      調會中亦曾承認，則原告之子死亡顯與被告對公物之設置
      管理維護是否欠缺等，並無因果關係，更與被告所轄之心
      湖工作坊人員之職業訓練或有無隨身看護張竣傑等無涉，
      其自毋庸為此負損害賠償責任。
三、被告北市衛生局則以：本件關於大同康復之家雖係台北市立
    案之精神復健機構，但現行法規並未授權權限委託，且被告
    北市衛生局亦無將權限授與該團體辦理，該康復之家所行使
    者並非公權力，關於精神復健機構及心理衛生輔導機構之設
    置，係依精神衛生法第12條授權中央衛生主管機關訂定之「
    精神復健機構設置管理及獎勵辦法」辦理，地方主管機關僅
    依法進行必要之考核，與「受委託行使公權力之團體」所指
    依法設立之私法人團體，經政府機關就特定事項依法授與公
    權力後，行使該公權力所為處分者不同，被告北市衛生局就
    此自無依國家賠償法應負損害賠償責任可言等語，資為抗辯
    。
四、兩造不爭執之事實：
（一）原告乙○○之子張竣傑生前曾經鑑定為中度精神障礙，經
      台北市政府社會局准予核發托育養護費用補助，並居住於
      大同康復之家後，經轉介至被告北市聯合醫院（當時為台
      北市立療養院）內之心湖工作坊接受復健。
（二）於93年10月26日，張竣傑遭人發現倒臥在職能工作坊上課
      大樓1樓靠近停車場處之平台，經送醫急救後仍不治身亡
      ，經法醫鑑定為高處墜落、全身多處鈍挫傷併體折及外傷
      性休克死亡。
（三）原告為其子張竣傑上開死亡事件，曾於94年4月6日向被告
      二機關請求負國家賠償責任，已逾30日期間均未獲回應，
      始提起本件訴訟。
五、本件兩造既不爭執原告之子張竣傑生前經鑑定有中度精神障
    礙，於上開死亡當日，係由居住之大同康復之家前往被告北
    市聯合醫院內之心湖工作坊參加實習，隨後在被告北市聯合
    醫院所管理之該棟大樓發生自高樓墜落死亡結果，及原告曾
    請求被告負國家賠償責任，於30日內未獲回應始提起本件訴
    訟等事實，並有身心障礙手冊、死亡通知書、國賠請求書等
    影本在卷可按，是本件兩造主要爭執處應在於：
（一）心湖工作坊工作人員對張竣傑所實施之復健工作，有無未
      善盡照顧、注意義務之過失，並致發生張竣傑死亡之結果
      ？心湖工作坊工作人所實施復健行為是否屬於國家賠償法
      第2條第2項前段所規定「執行職務行使公權力」之行為？
      被告北市聯合醫院是否因心湖工作坊工作人員上開過失，
      應負國家賠償責任？
（二）被告北市聯合醫院對張竣傑死亡處之大樓設置及管理維護
      有無欠缺？被告北市聯合醫院就此大樓之管理設置有無欠
      缺一事與張竣傑之死亡有無因果關係？
（三）大同康復之家是否係基於受被告北市衛生局委託行使公權
      力，因而實施收容照護張竣傑之行為？大同康復之家之工
      作人員就張竣傑上開死亡結果，有無過失行為？
（四）原告因張竣傑之死亡所受之損害為若干？
六、本院得心證之理由，茲分述如下：
（一）原告之子張竣傑係因罹有中度精神障礙，於93年間經國軍
      北投醫院轉介至屬精神復健機構之大同康復之家接受社區
      復健治療，平時居住於大同康復之家，進而於日間至被告
      北市聯合醫院所轄心湖工作坊實施復健治療，有全民健康
      保險慢性精神病患社區復健轉介醫囑單及申請書影本一份
      可參，而關於心湖工作坊對張竣傑所實施之復健治療方式
      ，依精神衛生法第25條規定，精神醫療方式本包括門診、
      急診、全日住院、日間或夜間住院、社區復健及居家治療
      ，而關於本件原告之子張竣傑斯時所接受之社區復健，則
      係指為協助病人逐步適應社會生活，於社區中提供病人有
      關工作能力、工作態度、社交技巧、日常生活處理能力等
      之復健治療，同法第6條亦有明文，且同法第29條第1項復
      明文規定：精神醫療機構、精神復健機構非為醫療、復健
      之目的或防範緊急暴力意外事件，不得拘禁病人、拘束其
      身體或剝奪其行動自由，已可見被告北市聯合醫院所稱心
      湖工作坊並無強制張竣傑須到場參與該復健治療，亦無法
      拘束張竣傑行動自由之情形，應屬實在，則被告北市聯合
      醫院復辯稱張竣傑墜樓死亡之時間係該工作坊學員之休息
      時間，且張竣傑之前又係以欲吃早餐須外出為由而離開該
      工作坊內，在該工作坊人員本不得無故拘束張竣傑外出等
      行動自由，而證人即心湖工作坊之職能治療師黃珮珊亦結
      證稱：至該工作坊之個案通常係在症狀穩定後才獲轉介，
      依轉介單所載，張竣傑斯時僅有部分殘餘精神狀況，須規
      則服藥復健治療，之前亦未曾聽聞張竣傑抱怨有幻聽，只
      是曾評估其幻聽似有加重而曾建議其回診等情，均難認斯
      時張竣傑有何異常等已得令該工作坊人員查知須對其施以
      特別照護且有達不讓其外出程度等事由，自無從認心湖工
      作坊人員有何對張竣傑應注意照護卻未注意，而令其任意
      離去之過失行為。
（二）其次，被告北市聯合醫院所稱該大樓頂樓設有高達1.58公
      尺之圍牆一節，原告亦不爭執，而張竣傑死亡前在該大樓
      頂樓處曾留有煙盒、煙蒂，但地點均在該外牆內等情，亦
      經台灣士林地方法院檢察署檢察官於94年度偵字第5272
      號、4600號關於調查被告北市聯合醫院之院長及心湖工作
      坊負責人、大同康復之家負責人有無過失致死之偵查案件
      中所是認，有該不起訴處分書影本一份為憑，足見該大樓
      頂樓尚有設置防止意外自頂樓高處墜落之圍牆，尚難認張
      竣傑墜樓之原因係出於該大樓頂樓無適當防止意外掉落設
      施之情形，雖然原告復主張該心湖工作坊所在大樓其餘處
      所等均屬開放空間，並未設置相關門禁、電梯監控設備等
      足以防止精神病患進入頂樓危險區域之相關措施，設備有
      欠缺，惟如前述，證人黃珮珊已證稱患者係在病症穩定時
      方轉介至該工作坊接受復健，被告北市聯合醫院所管理大
      樓復非專供精神復健或醫療機構所用，其有無設置得嚴格
      監控該大樓所有進出人員設備等之義務，已值存疑，加之
      張竣傑平時即得自行由大同康復之家前往該工作坊復健，
      以該工作坊人員本無拘束張竣傑行動自由之權限而論，張
      竣傑基於其個人意志而前往高處並發生墜落死亡之結果，
      本非該大樓有無監控設備等即足以防止此結果，遑論如前
      述，以該大樓頂樓復已設置圍牆，若非經攀爬亦無翻越該
      圍牆而掉落可能之情狀，實均難認張竣傑上開死亡結果係
      出於被告北市聯合醫院對該大樓之設置有何欠缺不當所致
      ，原告主張被告北市聯合醫院對該大樓有管理設置欠缺，
      並致聲張竣傑死亡之結果，洵難認可採。至於證人黃佩珊
      所證稱於張竣傑過世後，該工作坊有另加裝警報、攝影設
      施之部分，因此類設施之加裝本不足以防免得自由進出該
      場所者基於個人意志自行前往高處之行為，亦難認未加裝
      此設施之行為與張竣傑死亡之結果間有何相當因果關係，
      自亦不足為有利原告之認定。
（三）再以，原告主張大同康復之家工作人員未防止張竣傑當日
      外出至心湖工作坊，認有過失之部分，如前述，屬精神復
      健機構之大同康復之家本無拘束張竣傑行動自由之權限，
      且當日復無禁止上班上課之情形，證人沈素霞亦證述當日
      大同康復之家收容之另二名病患亦有前往心湖工作坊接受
      復健治療，證人黃珮珊則證稱：未曾聽聞天氣劇烈變化可
      能造成精神病患發病，均難謂大同康復之家工作人員有何
      得禁止張竣傑外出之義務及必要，原告執此認大同康復之
      家工作人員有過失，已屬無據。原告又主張大同康復之家
      工作人員未善盡監督張竣傑按時吃藥之注意義務，亦有過
      失之部分，觀諸張竣傑於死亡前未久之93年10月21日均有
      按時前往國軍北投醫院就醫領藥等情，有該病歷資料影本
      一份附卷可證，已可見張竣傑死亡前均有按時接受治療並
      領藥，雖然證人即與張竣傑同寢室之王偉崇證以：張竣傑
      死亡當日上午，並未看見張竣傑有吃早餐或服藥等行為，
      以證人王偉崇並非隨時均在旁並密切注意張竣傑行為，能
      否徒憑其上開證述即謂張竣傑當日甚或之前均未按時服藥
      ，已容存疑，則其所證述張竣傑死亡前，大同康復之家工
      作人員僅有發藥與病患，並未監督吃藥，張竣傑死亡後則
      尚監督病患吃藥之情形，至多僅足說明大同康復之家有更
      改相關病患照護方式，在難認張竣傑當日並未服藥或張竣
      傑係因未按時服藥而發生此死亡結果等情形下，本無足認
      大同康復之家工作人員有何因過失致張竣傑死亡之行為，
      自更難謂被告北市衛生局有何因大同康復之家工作人員之
      過失而應負損害賠償責任之問題。
（四）況且，按國家賠償法國家賠償法第4條所規定：受委託行
      使公權力之團體，其執行職務之人於行使公權力時，視同
      委託機關之公務員。受委託行使公權力之個人，於執行職
      務行使公權力時亦同。前項執行職務之人有故意或重大過
      失時，賠償義務機關對受委託之團體或個人有求償權者，
      關於是否屬於行使公權力之認定，應以該受託團體有無係
      居於國家機關之地位，並行使統治權作用之行為以決之，
      於涉及由國家或行政主體，對於社會大眾或具有特定條件
      之人提供金錢、保證、服務或物質給付之方法，以增進公
      共利益或達成特定政策目的之給付行政情形，若該給付行
      為係以私人名義為之，且不受國家或行政主體之指揮監督
      ，並以私人之人力物力從事事實行為，縱使其行為有完成
      一定公共任務，仍非意在行使公權力。是本件原告主張大
      同康復之家係受被告北市衛生局委託行使公權力之部分，
      已為被告北市衛生局所否認，而參諸精神衛生法第12條第
      1項係規定，各級政府應按需要，設立或獎勵民間設立精
      神醫療機構、精神復健機構及心理衛生輔導機構，足見被
      告北市衛生局僅負擔有自行設立或獎勵設置相關機構之必
      要，至於各該機構基於內部規約或與病患間依契約關係所
      提供治療或復健等行為，縱使有增進公共利益之間接效果
      ，仍非屬公權力行使之範圍，以本件原告復不否認大同康
      復之家係私立精神復健機構，並非被告北市衛生局所自行
      設立，大同康復之家顯係以自己名義對張竣傑提供復健等
      服務，縱使被告北市衛生局依規定得對屬於精神復健機構
      之大同康復之家定期辦理督導考核，關於該機構對張竣傑
      之個案應提供如何具體之復健或治療等，仍非被告北市衛
      生局所得指揮監督，是被告北市衛生局辯稱其並未委託大
      同康復之家行使公權力，大同康復之家對張竣傑提供上開
      復健治療亦不具備公權力行使法效果而非屬公權力行使行
      為，應為可採，則原告主張被告北市衛生局就之有依國家
      賠償法第4條或第2條第2項規定負損害賠償責任之情形，
      亦無所據。
七、綜上所述，原告依國家賠償法第2條第2項、第3條及第4條規
    定，請求被告北市聯合醫院、北市衛生局應連帶賠償其所受
    損害之其中5,600,000元，及法定遲延利息，並無理由，應
    予駁回；其假執行之聲請亦因而失所附麗，不應准許之。
八、兩造其餘之攻擊或防禦方法及未經援用之證據，經本院斟酌
    後，認為均不足以影響本判決之結果，自無逐一詳予論駁之
    必要，併此敘明。
九、訴訟費用負擔之依據：民事訴訟法第78條。
中    華    民    國    95    年    12    月    14    日
                        民事第五庭法官 林麗真
正本係照原本作成
如對本判決上訴，須於判決送達後廿日內向本院提出上訴狀
中    華    民    國    94    年    12    月    14    日
                                書記官 李承翰


司法院資訊處製作；財團法人民間司法改革基金會備份。
